臺灣臺南地方法院民事判決
109年度國再易字第1號
再審  原告  張晉福  
訴訟代理人  施淑美  
再審  被告  臺南市政府教育局

法定代理人  鄭新輝  
上列當事人間請求國家賠償事件，再審原告對於本院民國109年6
月24日108年度國簡上字第7號確定判決提起再審之訴，本院判決
如下：
    主  文
再審之訴駁回。
再審訴訟費用新臺幣參仟壹佰伍拾元由再審原告負擔。
    事實及理由
壹、程序方面：
一、按不得上訴之判決，於宣示時確定；再審之訴，應於30日之
    不變期間內提起；前項期間，自判決確定時起算，判決於送
    達前確定者，自送達時起算，民事訴訟法第398條第2項前段
    、第500條第1項及第2項前段分別定有明文。查本院民國109
    年6月24日108年度國簡上字第7號確定判決（下稱原確定判
    決）為不得上訴之第二審確定判決，且屬判決於送達前確定
    者，依前揭規定，再審原告提起再審之訴之不變期間，應自
    送達判決時起算，原確定判決於109年7月13日送達於再審原
    告，有本院送達證書在卷可稽（見原審卷第283頁），再審
    原告於同年8月4日提起本件再審之訴，有民事聲請再審狀上
    之本院收狀日期戳章可參（見補字卷第13頁），再審原告提
    起本件再審之訴，未逾30日之法定不變期間，合先敘明。
二、次按再審原告就第一審判決提起再審之訴部分：第二審法院
    就該事件已為本案判決者，對於第一審法院之判決不得提起
    再審之訴，民事訴訟法第496條第3項定有明文。再審原告對
    於本院108年度南國簡字第9號第一審判決及108年度國簡上
    字第7號第二審判決併同提起再審之訴，然依前揭規定，第
    二審法院就兩造間之國家賠償事件已為108年度國簡上字第7
    號判決（即原確定判決），則再審原告自不得對上開第一審
    判決提起再審之訴，其此部分再審之訴，為不合法，應予駁
    回。
貳、實體方面：
一、再審原告主張略以：
  ㈠訴之聲明：
  ⒈廢棄兩審判決。
  ⒉再審被告應給付再審原告新臺幣（下同）19萬3,836元，及自
    起訴狀繕本送達於再審被告之翌日起至清償日止，按週年利
    率5％計算之利息。
　㈡再審被告依公立學校教職員退休資遣撫卹條例（下稱退撫條
    例）第36條、第37條及第39條規定，重新審定再審原告之退
    休金，違反國家賠償法第2條第2項、第8條、第11條第1項及
    憲法第7條、第15條、第22條、第23條、第24條、第32至52
    條規定，致再審原告受有財產損失14萬3,836元、非財產上
    損失1萬元：
　⒈再審原告係公立學校退休教職員，前於105年8月1日退休，再
    審被告卻依其退休後106年8月9日公布之公立學校教職員退
    休資遣撫卹條例（下稱退撫條例）第36條、第37條及第39條
    規定，重新審定再審原告之退休金。
　⒉憲法第35條至第52條、總統府組織法並未規定總統府有成立
    行政部會之權限，總統府成立國家年金改革委員會（下稱年
    改會），並無法源依據。且違法成立之年改會竟還提出退撫
    條例草案，送交立法院審議。
　⒊公務人員退休撫卹基金管理條例施行細則（下稱系爭施行細
    則）第5條規定，基金不足支付時，由政府撥款補助，且釋
    字第781號、第782號解釋不同意見書認為，退撫條例溯及適
    用施行前之退休人員，違憲，再審被告自不得溯及既往刪減
    再審原告之退休金。
　⒋再審原告之退休金為延期後付之工資，應受憲法第15條規定
    保障。且再審被告依憲法第22條、第23條規定，對不會妨害
    社會秩序及公共利益之人民合法權利，不得以法律限制。又
    憲法第24條規定，公務員違法侵害人民之自由或權利者，除
    依法律受懲戒外，應負刑事及民事責任；被害人民就其所受
    損害，得向國家請求賠償。
　⒌再審原告於非法年改後，107年8月1日起至108年12月31日每
    月短少1萬3,076元（計算式：7萬6,168元－6萬3,092元＝1萬3
    ,076元），再審原告先求償107年8月起至108年6月，共計11
    個月之財產損失14萬3,836元，其餘待勝訴後，再另訴請求
    。
　⒍請法官重新審閱原證3已退公立學校教職員退休所得重新審定
    通知書，再審原告儲存於臺灣銀行股份有限公司之優惠存款
    金額原為87萬1,400元，每月利息1萬5,893元，再審被告依
    撫卹條例第34條、第36條、第37條及第39條重新審定後，再
    審原告107年7月1日起至109年12月31日止之優惠存款額度、
    每月利息刪減為0元，爰依法請求精神慰撫金1萬元。
　㈢再審原告因釋字第783號解釋，受有非財產上損害總計3萬元
    ：
　⒈釋字第783號解釋刪減退休所得替代率，取消優惠存款18％及
    月補償金，且未如釋字第525號解釋有訂定補救措施、過渡
    期間之保障機制，不得適用「不真正」溯及既往，爰依法請
    求精神慰撫金1萬元。
　⒉上開解釋亦認撫卹條例第77條第1項第3款規定，與憲法保障
    平等權之意旨有違，應自該解釋公布之日起，失其效力，致
    再審原告無法於退休後在私立學校任職，爰依法請求精神慰
    撫金1萬元。
　⒊又退撫條例第67條第1項前段規定：「教職員退休後所領月退
    休金，或遺族所領之月撫卹金或遺屬年金，得由行政院會同
    考試院，衡酌國家整體財政狀況、人口與經濟成長率、平均
    餘命、退撫基金準備率與其財務投資績效及消費者物價指數
    調整之。」俾符憲法上體系正義之要求，再審被告迄今未為
    調整，爰依法請求精神慰撫金1萬元。
　㈣原審未調查再審原告聲請調查之事項：　
　  系爭施行細則第9條前項規定，各級政府依法撥繳之費用，
    應由各級政府或服務機關於每月發薪時直接撥繳基金管理會
    委託辦理之金融機構。再審原告聲請調查政府是否提撥退撫
    基金準備率65％，及公教人員退休撫卹基金監理委員會是否
    妥善管理退撫金，原審卻未調查。
　㈤原審漏未斟酌下列證物，再審原告依民事訴訟法第436條之7
    規定，得提起再審之訴：
　  再審原告遭自由時報107年11月6日關於「年改不改革就會破
    產」之網路新聞報導所欺騙，爰依法請求精神慰撫金1萬元
    。原審卻漏未斟酌上開網路新聞報導、109年9月經濟日報「
    退撫基金，前7月賺428億」網路新聞報導、聯合報108年8月
    24日「大法官不同意見……『舞弊、貪腐、浪費才是財政禍首』
    」網路新聞報導、中國時報107年6月22日網路新聞報導、中
    天快點TV「不正義18趴？蔡英文總統爆領年金14年，爽領40
    0萬本金鐵證曝光」網路新聞報導（以下合稱系爭網路新聞
    報導）。
二、按再審之訴不合法者，法院應以裁定駁回之。再審之訴顯無
    再審理由者，得不經言詞辯論，以判決駁回之，民事訴訟法
    第502條定有明文。按提起再審之訴，應依民事訴訟法第501
    條第1項第4款表明再審理由，及關於再審理由並遵守不變期
    間之證據，此為必須具備之程式；所謂表明再審理由，必須
    指明確定判決有如何合於法定再審事由之具體情事始為相當
    ，倘僅泛言有何條款之再審事由，而無具體情事者，仍難謂
    已合法表明再審事由；既未合法表明再審事由，即為無再審
    之事由，性質上無庸命其補正（最高法院61年台再字第137
    號判例要旨參照）。次按民事訴訟法第502條第2項所謂再審
    之訴顯無再審理由，係指依再審原告所主張之再審理由，不
    經調查即可認定於法律上顯無理由，而不能獲得勝訴之判決
    者而言（最高法院96年度台上字第2395號判決要旨參照）。
    易言之，針對再審原告所主張之再審原因，無須另經調查辯
    論，即可判定其不足以動搖原確定判決所為判斷結果而言。
三、本院得心證之理由： 　　
　㈠再審原告未合法表明再審事由之部分：
　  再審原告主張退撫條例草案係由違法成立之年改會提出，並
    送交立法院審議，原確定判決第5頁卻認退撫條例草案之提
    案者並非年改會；再審被告於退撫條例第36條、第37條及第
    39條公布前即已退休，再審被告溯及適用上開規定，刪減再
    審原告之退休金，違反國家賠償法第2條第2項、第8條、第1
    1條第1項及憲法第7條、第15條、第22條、第23條、第24條
    、第32至52條規定致其受有財產損失14萬3,836元及非財產
    上損害1萬元；再審原告因釋字第783號解釋，而受有非財產
    上損害3萬元云云。查其內容並未指明原確定判決有如何合
    於法定再審事由之具體情事，揆諸前揭最高法院判例意旨，
    難謂再審原告已合法表明再審事由，本院亦無庸命其補正，
    再審原告此部分再審之訴，自難認為合法，應予駁回。
　㈡原審未調查再審原告聲請調查之事項部分：
  ⒈按民事訴訟法第496條第1項第1款所謂適用法規顯有錯誤，係
    指確定判決所適用之法規顯然不合於法律規定，或與司法院
    現尚有效及大法官（會議）之解釋，或本院現尚有效之判例
    顯有違反，或消極的不適用法規顯然影響裁判者而言，並不
    包括判決理由矛盾、理由不備、取捨證據失當、調查證據欠
    週、漏未斟酌證據、認定事實錯誤及在學說上諸說併存致發
    生法律上見解歧異等情形在內（最高法院106年度台再字第2
    0號判決參照）。又當事人聲明之證據，法院應為調查；但
    就其聲明之證據中認為不必要者，不在此限，民事訴訟法第
    286條定有明文。
　⒉再審原告固主張原確定判決未依其聲請調查證據云云。惟查
    ，原確定判決業於事實及理由欄敘明（見原審卷第269、270
    頁）：「四、至上訴人（即再審原告）雖聲請本院向公務人
    員退休撫卹基金監理委員會，調取上訴人（即再審原告）所
    繳納退撫基金費用、政府撥繳之退撫基金費用、已繳個人專
    戶明細資料，用以究責政府是否提撥退撫基金準備率65％及
    公務人員退休撫卹基金監理委員會有無妥善管理退撫金。惟
    查，政府是否提撥退撫基金準備率65％及公務人員退休撫卹
    基金監理委員會有無妥善管理退撫金，與被上訴人（即再審
    被告）所屬公務員是否依據法律，執行職務行使公權力，並
    無關連，本院認上訴人（即再審原告）前揭調查證據之聲請
    ，應無調查之必要。」等語，說明再審原告之聲請並無調查
    之必要，自無民事訴訟法第496條第1項第1款規定適用法規
    顯有錯誤情事。是再審原告執此提起再審之訴，顯無理由。
　㈢原審漏未斟酌系爭網路新聞報導部分：
　⒈對於簡易訴訟程序之第二審確定終局裁判，如就足影響於裁
    判之重要證物，漏未斟酌者，亦得提起再審之訴或聲請再審
    ，民事訴訟法第436條之7定有明文。所謂「重要證物漏未斟
    酌」，係指當事人在前訴訟程序已經提出，第二審確定判決
    漏未於判決理由中斟酌者而言；申言之，該項證物如經斟酌
    ，第二審確定判決將不致為如此之論斷。惟若縱經斟酌亦不
    足影響原判決之內容，或原判決曾於理由中說明其為不必要
    之證據者，均與本條規定之要件不符。
　⒉再審原告主張原審漏未斟酌系爭網路新聞報導，其依民事訴
    訟法第436條之7規定，得提起再審之訴云云。惟再審原告提
    出之系爭網路新聞報導係摘錄自網路，有關軍公教年金改革
    之新聞報導，其背景事實與本件無關，並無證據力可言。縱
    再審原告於原審提出，亦不得作為認定事實之證據，再審原
    告據此為再審理由，顯不足採。
四、綜上所述，再審原告未合法表明再審事由之部分，不符合再
    審之訴之合法要件；再審原告指摘原審未調查其聲請調查之
    事項部分，原確定判決已敘明理由，其指摘原審漏未斟酌系
    爭網路新聞報導部分，因新聞報導並無證據力，不得作為認
    定事實之證據，均不得據為再審理由。從而，再審原告提起
    本件再審之訴，顯無再審理由，爰依民事訴訟法第502條第2
    項規定，不經言詞辯論，予以判決駁回。
五、末按訴訟費用，由敗訴之當事人負擔；法院為終局判決時，
    應依職權為訴訟費用之裁判，民事訴訟法第78條、第87條第
    1項分別定有明文。經核本件再審訴訟費用為3,150元，依上
    開規定，應由敗訴之再審原告負擔，爰判決如主文第2項所
    示。
六、據上論結，本件再審之訴一部為不合法，一部為無理由，依
    民事訴訟法第502條第2項、第78條、第87條第1項，判決如
    主文。
中　　華　　民　　國　　110 　年　　2　　月　　8　　日
                  民事第五庭  審判長法  官　劉秀君
                                    法  官  盧亨龍
                                    法  官  陳尹捷
以上正本證明與原本無異。
本判決不得上訴。
中　　華　　民　　國　　110 　年　　2 　　月　　8 　　日
                                    書記官　曾美滋